臺灣臺南地方法院民事判決　　　　　　 95年度重訴字第188號
原　　　告　甲○○
　　　　　　丙○○
共　　　同
訴訟代理人　金輔政律師
被　　　告　乙○○
訴訟代理人　莊美貴律師
上列當事人間請求請求履行分割契約事件，經本院於民國96年5
月29日言詞辯論終結，判決如下：
    主      文
被告應協同原告辦理台南市○區○○段二三七、二三八、二三九
、二四０、二四一、二四二、二五二之一等七筆土地之分割登記
，並將附圖所示編號A、B、C、D、E、F、G部分分歸原告二人按
應有部分二分之一比例保持共有，編號a、b、c、d、e、f、g部
分分歸被告所有。
訴訟費用由被告負擔。
    事實及理由
甲、程序方面：
    按訴狀送達後，原告不得將原訴變更或追加他訴。但有被告
    同意者，不在此限，民事訴訟法第255條第1項第1款定有明
    文。查：原告原起訴主張兩造共有坐落於台南市○區○○段
    237號、238號、239號、240號、241號、242號、252之1等地
    號土地應依附圖所示方法協同辦理分割登記，嗣於本院96年
    5月29日審理時，將訴之聲明變更為如主文第1項所示，並經
    被告同意，依上開規定，於法未有不合，自應予以准許。
乙、實體方面：
一、本件原告起訴主張：
（一）坐落於台南市○區○○段237號、238號、239號、240號、
      241號、242號、252之1等地號土地相連，各筆持分被告乙
      ○○擁有2分之1，原告甲○○、丙○○各均擁有持分4分
      之1。兩造於94年9月22日間在黃正安、莊美貴等二律師之
      參與下成立土地分割及其他約定之協議（下稱系爭分割契
      約），依附圖所示之方法分割，南半部分歸被告取得，北
      半部歸原告甲○○取得，而原告丙○○上開土地之應有部
      分係於94年2月因夫妻贈與自原告甲○○取得，對上開土
      地之分割事宜事前知悉，並授權原告甲○○決定，事後並
      承認系爭分割契約之效力。
（二）系爭分割契約中之土地雖有商業區及住宅區之分別，但在
      此項合情合理之分割協議下，此一分割協議，其實是在法
      律許可範圍內就商業區部分的土地如何分割得到共識，併
      就住宅區部分的土地成立分割契約，就二項分區標的，成
      立分割契約，依法並無不合，縱認一個法律行為，絕非無
      效。況依民法第113條規定，縱認無效，本件當事人若知
      其無效即會為他法律行為，即會就不同分割標的，各別成
      立分割契約，是本件並無不能分割之情形，系爭分割契約
      並已有效成立。
（三）系爭分割契約既屬有效合法成立，被告即應履行契約，況
      且兩造於系爭分割契約中就分割後之費用及稅捐負擔並已
      說明清楚，被告實無藉詞生端之必要。
（四）聲明：如主文所示。
二、被告固不否認兩造間有系爭分割契約之存在，惟抗辯稱：
（一）被告與原告甲○○確實曾基於土地可各自利用且在不必繳
      納大筆稅費之共識原則下達成系爭分割契約。惟系爭分割
      契約成立後，委請代書辦理登記時才發現所涉及之土地有
      土地使用分區不同之情形，因使用分區不同，依地籍測量
      實施規則第224條、第225條之1之規定，不得辦理合併分
      割。
（二）兩造所簽立系爭分割契約之內容，因違反地籍測量實施規
      則第224條、第225條之1之規定，致無法履行，並非被告
      不依約履行，且依民法第246條之規定，系爭分割契約因
      給付不能，為無效。故本件原告起訴請求履行系爭分割契
      約，實屬無理由。
三、原告主張原告甲○○與被告曾坐落於台南市○區○○段237
    號、238號、239號、240號、241號、242號、252之1等7筆地
    號土地簽立系爭分割契約，原告丙○○事後並承認系爭分割
    契約之效力一節，固為被告所不爭執（96年5月29日言詞辯
    論筆錄），惟被告以前詞置辯，因此，本件之爭點則為：系
    爭分割契約有無因違反地籍測量實施規則第224條、第225條
    之1等規定，依民法第246條第1項之規定，有契約無效之情
    形存在？現審究如下：
（一）按土地因合併申請複丈者，應以同一地段、地界相連、使
      用分區及使用性質均相同之土地為限。所有權人不同或設
      定有他項權利者，應檢附全體所有權人之協議書或他項權
      利人之同意書；第一百九十三條、第二百二十四條及前條
      所稱之使用性質，於都市土地係指使用分區，於非都市土
      地係指編定之使用地類別；地籍測量實施規則第224條、
      第225條之1分別定有明文。經查：兩造共有之坐落於台南
      市○區○○段237號、238號、239號、240號、241號、242
      號、252之1等地號土地雖然為同一地段、地界相連，但其
      中237、239地號土地係屬中密度住宅區之土地，其餘238
      、240、241、242、252之1等地號土地則屬商業區土地，
      有台南市政府95年10月30日南市都計字第09516073600號
      函1份附卷可參，參諸上開規定，使用分區不同，本不得
      辦理合併、分割，並有內政部95年11月28日內授中辦地字
      第0950726339號函1份附卷可稽。
（二）惟按共有物之分割，本得依共有人協議之方式為之，民法
      第824條第1項定有明文，因此，協議分割之結果，如各共
      有人取得之應有部分價值與分割前之應有部分價值不同時
      ，並非法所不許。又台南市○區○○段238、240、241、2
      42、252之1等地號土地係同一地段、地界相連、使用分區
      同為商業區之土地，可依地籍測量實施規則辦理合併登記
      ；同段237、239等地號土地係同一地段、地界相連、使用
      分區同為中密度住宅區之土地，亦可依地籍測量實施規則
      辦理合併登記，因此，如附圖所示之分割方法經判決後，
      台南市台南地政事務所得憑之辦理分割登記，有該所96
      年4月9日南市地所測字第0960003371號函1份附卷可稽。
      經查：兩造就上開7筆土地之分割方法雖同時約定於系爭
      分割契約中，然既已分別就其中238、240、241、242、25
      2之1等地號土地之分割方法，及其中237、239等地號土地
      之分割方法予以約定，縱各共有人分割後取得之應有部分
      價值與分割前之應有部分價值不同，亦屬共有人協議分割
      之結果，並無違背法令之處；且依此分割方法，地政機關
      亦認為無違背地籍測量實施規則第224條、第225條之1等
      規定之情形，得辦理分割登記，因此，被告抗辯稱系爭分
      割契約有法律上給付不能之情形存在，依民法第246條第1
      項之規定，系爭分割契約無效，伊無履行系爭分割契約之
      義務云云，尚屬無據。
四、綜上所述，系爭分割契約約定將坐落於台南市○區○○段23
    7、238、239、240、241、242、252之1等地號依附圖所示之
    方法進行分割，並無違背地籍測量實施規則第224條、第225
    條之1等規定之情形，因此，被告抗辯稱系爭分割契約依民
    法第246條第1項之規定，係屬無效，尚屬無據。從而，原告
    依系爭分割契約之約定，請求被告協同辦理分割登記，並將
    如附圖所示編號A、B、C、D、E、F、G部分分歸原告二人按
    應有部分二分之一比例保持共有，編號a、b、c、d、e、f、
    g部分分歸被告所有，洵屬有據，應予准許。
五、據上論結：原告之訴，為有理由，依民事訴訟法第78條之規
    定，判決如主文。
中　　華　　民　　國　　96　　年　　5 　　月　　31　　日
                  民事第五庭    法　官　陳淑勤
以上正本係照原本作成
如對本判決上訴，須於判決送達後20日內向本院提出上訴狀
中　　華　　民　　國　　96　　年　　6 　　月　　1 　　日
                                書記官　彭建山
